---
title: "Animando a molécula"
---


## Alguns comandos de animação para os modelos


|       |       Animações permitem a representação de moléculas de modo mais lúdico e representativo. Para agregar valor ainda maior à visualização tridimensional de estruturas moleculares, o *Jmol* conta com alguns comandos para o posicionamento espacial do modelo, bem como para a criação de animações, como:

* spin
* rotate
* translate


```{r, eval=FALSE}
spin 10 # rotacional, com velocidade de 10 graus por quadro
spin z -15 # (eixo z)
rotate 20 # 20 graus
rotate x 90 # eixo x
translate 50 # valor representa o percentual da janela (100 - fora; 0 - centro)
```
  
  
* zoom
* zooTo


## Ampliação dos modelos (*zoom*)


```{r, eval=FALSE}
Ampliação 2x: zoom in
Ampliação em 3x: zoom \*3 
Redução em 2x: zoom out 
Redução em 3x: zoom /3 
Eliminar ampliação: zoom off 
Restrição a ligante e ampliação: restrict ligand; zoom 0
```


### Ampliação animada (*zoomto*)

|       Esse recurso permite visualizar de forma ampliada temporalmente algumas partes de interesse do modelo, tais como sítios de interação de ligantes ou grupos prostéticos. A sintaxe da expressão é:


```{r, eval=FALSE}
zoomto ou zoomTo (expressão do átomo/grupo) tamanho ou... 
zoomto tempo (expressão do átomo/grupo) tamanho
```


Exemplos: 

```{r, eval=FALSE}
Aumentar em 3x, meio segundo por vez: zoomto 0.5 *3 
Aumentar em 4x, meio segundo por vez: zoomto 0.5 400 
Focar num ligante com ampliação de 2x: zoomto 2(ligand) 0
Focar num ligante com ampliação de 4x, a meio segundo por vez: zoomto 0.5(ligand)* 4
```

    

* moveTo
* center
* delay
* navigate

## Exemplos de animção para moléculas

