---
title: "Mapas interativos com `plotly`"
---

```{r, eval=FALSE}
Objetivos:
  1. Conhecer o potencial do "plotly" para criação de mapas interativos
  2. Elaborar um mapa interativo com dados inseridos
  3. Elaborar um mapa interativo com dados importados 
```


|       Por fim, deixamos esta última parte de nosso curso para lhe apresentar outro potencial *"pra lá de bacana"* do `plotly` para ensino e aprendizagem: a construção de mapas interativos. 

|       Mapas interativos permitem que se observe informações por *mouse hover* (passagem do *mouse* sobre os dados) ou por clique de *mouse* sobre um mapa contendo esses dados. Por se tratar de um mapa, as informações são obtidas em coordenadas geográficas específicas. Essa característica torna indispensável, portanto, as *coordenadas de longitude e de latitude* relacionadas aos pontos geográficos que se deseja apresentar.

|       Segue um exemplo simples, localizando os três municípios do Sul de Minas Gerais onde ficam os campi da Universidade Federal de Alfenas (UNIFAL-MG).

```{r}
library(plotly)

# Criar dados de exemplo com coordenadas de algumas cidades
cities <- data.frame(
  name = c("Alfenas", "Varginha", "Poços de Caldas"),
  lat = c(-21.42943530, -21.539957, -21.783731),  # Latitude
  lon = c(-45.95948212, -45.433960, -46.564178)   # Longitude
)

# Criar o mapa interativo
plot_ly(
  data = cities,
  lat = ~lat,
  lon = ~lon,
  type = 'scattergeo',
  mode = 'markers+text',
  text = ~name,
  marker = list(size = 10, color = 'blue', opacity = 0.7),
  textposition = "top center"
) %>%
  layout(
    title = "Municípios dos campi da UNIFAL-MG",
    geo = list(
      scope = 'south america',
      showland = TRUE
    )
  )
```


|       Para observar os municípios, vá ampliando a imagem com o *mouse*. Veja que o mapa inicia na América do Sul, uma condição inserida no código para facilitar a busca das cidades. Experimente colocar um comentário (*#*) à esquerda do trecho "*scope = ..."*, e a informação partirá do mapa *mundi.* Observe agora que ao passar o *mouse* sobre os municípios é identificada as coordenadas geográficas propostas.
\

<div class="reminder-markdown">

**Agora é com voce:**

1. Localize as coordenadas geográficas (longitude e latitude) de sua cidade Natal, ou da de um ente querido. Pra isso, dê uma busca na internet; 
2. Copie o código acima, e cole-o num novo script;  
3. Substitua os atributos *"name"*, *"lat"*, e *"lon"* no `data.frame` do código  pelos que você buscou.
4. Rode o script e observe no mapa interativo o município escolhido. 
Dica: se você selecionou uma cidade fora da América do Sul, colocar um *"#"* antes da linha de "*scope = ..."*.

</div>


### Consumo de álcool pelo mundo


|       Agora imagine que você possa, ao invés de colocar os dados um a um, *importar os dados de algum repositório da internet*, como fora conduzido na etapa anterior. Para ilustrar isso vamos importar uma planilha referente ao consumo de álcool pelo mundo em 2010, tal como encontrada no banco de [datasets do plotly](https://github.com/plotly/datasets). 


```{r}
library(plotly)

# Exemplo de dataframe com valores fictícios
df <- read.csv("https://raw.githubusercontent.com/plotly/datasets/refs/heads/master/2010_alcohol_consumption_by_country.csv")

head(df)

library(plotly)
# Criando o mapa choropleth com a escala de cores ajustada
plot_ly(
  data = df,
  locations = ~location,
  locationmode = "country names",
  z = ~alcohol, # Variável que determina as cores
  type = "choropleth",
  colorscale = "Viridis") # outras escalas: # outras escalas: RdBu, Inferno, Blues, Cividis, Greens, ...
```


|       Seguindo a mesma lógica do mapa anterior, se você passar o *mouse* sobre os países verá o consumo identificado em cada um. Observe que há uma barrinha lateral apresentando a legenda sobre o quantitativo de consumo. Observe também que o "*type"* do gráfico agora é `choroplet` (e não `scattergeo`). Na sua versão mais simples, ele só precisa dos nomes padronizados dos países. Mas também pode ser realizado com um banco de dados que possua apenas as coordenadas geográficas de latitude e longitude.

|       Para auxiliar nessa direção, seguem dois *links* práticos para arquivos de coordenadas geográficas, e acessíveis pelo `R`:

* [Coordenadas de municípios brasileiros](https://raw.githubusercontent.com/kelvins/municipios-brasileiros/refs/heads/main/csv/municipios.csv)
* [Coordenadas de capitais mundiais](https://raw.githubusercontent.com/bahar/WorldCityLocations/refs/heads/master/World_Cities_Location_table.csv)

|       E nesse caso, qualquer banco de dados nesse quesito será bem-vindo. O que significa na prática poder exemplificar qualquer informação de conteúdo didático de forma interativa em um mapa (ex: produção/exportação de insumos, observações clínicas, marcos históricos, etc).

