---
title: "2 - Cliques de mouse *versus* linhas de comando"
---

## Cliques de mouse

|       Qualquer programa de computador que você já tenha usado, ou mesmo de dispositivos móveis, tem sua *usabilidade* centrada na facilidade de uso por cliques e arrastes com *mouse*, *touchpad*, e mesmo os dedos (telas capacitivas). Isso facilita muito as ações rápidas pretendidas. Exemplificando para editores de texto, é comum se clicar num ícone de formatação (itálico, negrio, por ex) ou mesmo digitar seu atalho, para concluir o que se deseja no texto.


|       Simples, prático, e rápido. Dessa mesma forma, pode-se utilizar o *Jmol*, tanto na versão baixada no computador, como na versão *online*. Para a versão baixada basta observar a gama de ítens de menus e submenus. Já para versão de navegador, veja que não há menu !


<!--figura de menus do jmol e do jsmol - FAzer figuras lado a lado-->


|       Não obstante, a versão *online* permite visualizar a mesma informação, embora com outra formatação, bastando-se clicar *com o botão direito do mouse* em qualquer área do ecrã (nome chique pra tela contendo alguma informação, a molécula, no caso).


## Linhas de comando {#sec-linhasComando}


|       Assim como para cliques de mouse, também é possível acessar um campo de texto para digitar comandos do *Jmol*, tanto na versão baixada (*standalone*), como na versão de navegador (*applet JSmol*). Para a primeira, clique em *File--\>Console*, e surgirá uma janela para inserção de texto. Na versão *online*, clique com o botão direito do *mouse* em qualquer ponto do ecrã e escolha *Console*.


## Cliques de mouse *versus* linhas de comando


|       Ainda que seja possível utilizar o *Jmol* tanto cliques de mouse como por comandos de texto, qual é o melhor ?


|       Para auxiliar na resposta, exemplifiquemos com o uso de uma planilha eletrônica, como o *Excel* do pacote MS-Office, ou o *Calc* do pacote *Libreoffice*, ou o *Planilhas* da suite Google. Suponha que você deseje fazer um gráfico simples, pegando duas colunas, cada qual para uma variável (independente ou *x*, e dependente, ou *y*). O usual seria clicar em um ítem de menu para gráficos, selecionar as colunas desejadas em campos específicos da janela que se abre, selecionar o tipo de gráfico, clicar em *avançar* ou algum termo similar, selecionar outras características (etiquetas em *x* e *y*, por ex), e finalmente clicar em *concluir* (ou *OK*, ou termo de significado similar). Simples, rápido, e prático.


|       Mas (sempre tem um "mas")...e se você precisasse, além de construir o gráfico, realizar ações adicionais, como obter o ajuste linear dos dados, apresentar a reta resultante com determinada cor e estilo, inserir a equação de reta em um ponto específico do gráfico, colocar um título, e alterar o símbolo dos pontos, tanto o tipo, quanto o tamanho e a cor. Ufa !!!

|       Sem problema, também...desde que você tenha um bom tutorial ao lado, claro ! Ou que já esteja familiarizado com o programa da planilha, menus e ações pertinentes aos vários cliques de mouse que serão necessário para se obter um belo gráfico de regressão linear ao final.

|       Agora...mais uma pequena variável a inserir ao exemplo levantado: suponha que não seja você a construir o gráfico, mas um aluno(a)(a) de sua disciplina, e que não foi treinado nem no uso da planilha, e nem nos cálculos pretendidos !

|       Perceba que agora haverá um certo desconforto, posto que:

1.  O aluno(a) não possui conhecimento prévio no uso da planilha;
2.  O aluno(a) não possui conhecimento prévio nos cálculos pretendidos;
3.  Você terá de treinar o aluno(a), ou oferecer-lhe um *guia* de treinamento correlato;
4.  Caso já tenha ocorrido o treinamento, mas não se esteja com o *guia* em mãos, tanto você como aluno(a) dependerão da *capacidade de retenção de memória* para efetivar com sucesso a empreita.

|       Agora, e se as orientações para a execução do produto final estivessem, não num *guia* para a repetição de clique de *mouse*, mas sim num pequeno texto contendo tanto os comandos em sequência como os comentários explicativos de cada ação individual, e que quando inserido no programa gerasse o gráfico todo formatado ?

## Vantagens do uso de linhas de comando sobre o uso de cliques

|       Pelo exemplo hipotético acima, perceba que um pequeno texto contendo as linhas de comando em sequência e os comentários referentes a esses permitem:

-   que o produto final seja elaborado sem prévio conhecimento do aluno(a); basta executar o código no programa;
-   que o produto final seja elaborado independentemente da memória dos envolvidos (sequência de cliques, por ex);
-   uma quantidade virtualmente infinita de ações sequenciais, sem necessidade de se decorar a ordem dos cliques de *mouse*;
-   o aprendizado de cada comando utilizado em linguagem humana, posto que existem comentários do autor para cada linha;
-   que o produto possa ser modificado para gerar um objeto diferente (alteração de cor, etiquetas de eixos, outro título, por ex)
-   que se reproduza o mesmo gráfico, só que com outros valores para as variáveis (*x* e *y*);
-   que o aprendiz experimente outros comandos para agregar formatações e/ou cálculos distintos ao produto;
-   que você ou o aluno(a) consigam reproduzir o produto sem recorrer à memória e até por séculos depois, se as previsões de extinção em massa não vingarem;
-   que qualquer pessoa consiga reproduzir o objeto, independentemente de seu grau de instrução técnica ou de operabilidade do programa;
-   enfim, que se consiga ensinar determinado conteúdo de modo reprodutível...ou...**Ensino Reprodutível**.

|       Dessa forma, pretende-se nesse curso utilizar somente *linhas de comando*, para que se permita materializar-se as vantagens descritas acima, tangentes a uma metodologia voltada, ainda que incipiente, ao *Ensino Reprodutível*, e tanto para a ferramenta *Jmol*, como para a ferramenta *R & RStudio*.

|       Em relação ao *Jmol*, portanto, as ações sequenciais para visualização tridimensional de modelos moleculares será realizada pelo *Console* acessável conforme ítem @sec-linhasComando acima.

## *Scripts*

|       Colocado da forma acima, quando se tem um conjunto qualquer de linhas de comando sequenciais, permitindo atuar sobre o modelo molecular para uma infinidade de coisas, tem-se então um *script*. Tecnicamente falando, um *script* constitui um bloco de instruções sequenciais em texto para compilação em um programa.

|       *Scripts* podem ser elaborados no *Jmol* em *browser* por duas maneiras:

```{r, eval=FALSE}
1. Separando os comandos por ";" - ex: "cpk only; color blue"
2. Separndo os comandos por linhas - ex:
                                   "cpk only
                                    color blue"
```

|       Se você deseja que o modelo realize uns poucos comandos, a melhor opção é separá-los por ponto e vírgula (";"). Mas se desejar algo mais "sofisticado", sugere-se separá-los por linhas. E mais...linhas comentadas e escritas em um bloco de notas ou em qualquer editor de texto !

### Vantagens do uso de bloco de notas ou editor de texto para comandos em série

|       Imaginando-se uma tranformação mais significativa à molécula original carregada, como efeitos de ampliação, coloração, representação e movimento, é fácil perceber que um conjunto de linhas comentadas dispostas em sequência facilita tanto a observação do que se pretende com o modelo, como a identificação de erros e ajustes.

|       Isto também é herdado aos conceitos de *Ensino Reprodutível*, uma vez que facilita a visualização do código (*human readable format*) e sua depuração (*code debug*). Veja o exemplo que segue, reflita sobre sua interpretação, copie para um *bloco de notas*, e teste-o no *Console* do *Jmol*.

```{r, eval = FALSE}
load $butene
background black # cor preta do plano de fundo
load $cholesterol # carrega a molécula de colesterol
delay 1 # aguarda 1 segundo
background white # altera a cor do plano de fundo
spin 80 # gira a molécula
delay 3 # ...por 3 segundos
spin off # interrompe a rotação
cpk # renderiza como modelo de preenchimento
color cpk # coloriza no padrão de modelos moleculares
isosurface molecular # renderiza a superfície
spin 30 # gira mais um poquinho
delay 6 # ...também por 3 segundos
spin off # interrompe novamente a rotação
zoomTo 0.5 *3  # amplia 300% na tela durante 1 segundo
isosurface off # retira a superfície molecular
wireframe only # retorna à representação de varetas
wireframe 50 # espessura das varetas
zoomTo 5 * 0.01 # ... e vai sumindo aos poucos
```
