---
title: "Matemática"
---

<!-- #########  EXPONENCIAL versus LOGARITMO ########## -->

<div class="mat-fundo">  

## Curvas para função exponencial *versus* logaritmo

::: {.grid}

::: {.g-col-6}

```{r, echo=FALSE}
library(plotly)

x_values <- seq(1, 10, length.out = 10)
y_exp <- exp(x_values)  # Função exponencial
y_log <- log(x_values)  # Função logarítmica

exp_plot <- plot_ly(x = x_values, y = y_exp, type = 'scatter', mode = 'markers+lines', name = 'Exponencial') %>%
  layout(title = "Função Exponencial", xaxis = list(title = 'X'), yaxis = list(title = 'Y Exp'))

log_plot <- plot_ly(x = x_values, y = y_log, type = 'scatter', mode = 'markers+lines', name = 'Logarítmica') %>%
  layout(title = "Função Logarítmica", xaxis = list(title = 'X'), yaxis = list(title = 'Y Log'))

# Combinar os gráficos
subplot(exp_plot, log_plot, nrows = 1) %>%
  layout(title = "Exponencial vs Logarítmica", clickmode = 'event+select')
```
:::

::: {.g-col-6}

```{r, eval=FALSE, message=FALSE, warning=FALSE}
library(plotly)

x_values <- seq(1, 10, length.out = 10)
y_exp <- exp(x_values)  # Função exponencial
y_log <- log(x_values)  # Função logarítmica

exp_plot <- plot_ly(x = x_values, y = y_exp, type = 'scatter', mode = 'markers+lines', name = 'Exponencial') %>%
  layout(title = "Função Exponencial", xaxis = list(title = 'X'), yaxis = list(title = 'Y Exp'))

log_plot <- plot_ly(x = x_values, y = y_log, type = 'scatter', mode = 'markers+lines', name = 'Logarítmica') %>%
  layout(title = "Função Logarítmica", xaxis = list(title = 'X'), yaxis = list(title = 'Y Log'))

# Combinar os gráficos
subplot(exp_plot, log_plot, nrows = 1) %>%
  layout(title = "Exponencial vs Logarítmica", clickmode = 'event+select')
```

:::

:::

</div>

<div class="mat-fundo2"> <!--modifica para cada área-->

**Sugestões:**

|       Experimente modificar o gráfico, usando/substituindo alternativamente os comandos abaixo no trecho de código:

```{r, eval =FALSE}

```

</div>

\

<!-- #########  FUNÇÕES DE 1o, 2o, e 3o. GRAUS ########## -->

<div class="mat-fundo">  <!--modifica para cada área-->

## Funções de 1o, 2o., e 3o. grau

::: {.grid}

::: {.g-col-6}

```{r, echo=FALSE}
library(plotly)

# Função para gerar polinômios de 1º, 2º e 3º grau
generate_data <- function(degree) {
  x <- seq(-5, 5, length.out = 100)
  y <- if (degree == 1) 2 * x + 1 else if (degree == 2) x^2 - 3 * x + 2 else x^3 - 2 * x^2 + x - 1
  list(x = x, y = y)
}

plot_ly() %>%
  add_trace(x = generate_data(1)$x, y = generate_data(1)$y, mode = 'lines') %>%
  layout(
    title = 'Polinômio de 1º a 3º Grau',
    sliders = list(list(
      steps = lapply(1:3, function(degree) {
        list(label = degree, method = "restyle",
             args = list(list(y = list(generate_data(degree)$y))))
      })
    ))
  )

```
:::

::: {.g-col-6}

```{r, eval=FALSE, message=FALSE, warning=FALSE}
library(plotly)

# Função para gerar polinômios de 1º, 2º e 3º grau
generate_data <- function(degree) {
  x <- seq(-5, 5, length.out = 100)
  y <- if (degree == 1) 2 * x + 1 else if (degree == 2) x^2 - 3 * x + 2 else x^3 - 2 * x^2 + x - 1
  list(x = x, y = y)
}

plot_ly() %>%
  add_trace(x = generate_data(1)$x, y = generate_data(1)$y, mode = 'lines') %>%
  layout(
    title = 'Polinômio de 1º a 3º Grau',
    sliders = list(list(
      steps = lapply(1:3, function(degree) {
        list(label = degree, method = "restyle",
             args = list(list(y = list(generate_data(degree)$y))))
      })
    ))
  )

```

:::

:::

</div>

<div class="mat-fundo2"> <!--modifica para cada área-->

**Sugestões:**

|       Experimente modificar o gráfico, usando/substituindo alternativamente, os comandos abaixo no trecho de código:

```{r, eval =FALSE}

```

</div>

\

<!-- #########  SENO E COSSENO ########## -->

<div class="mat-fundo">  <!--modifica para cada área-->

## Seno e Cosseno

::: {.grid}

::: {.g-col-6}

```{r, echo=FALSE}
library(plotly)

# Valores de x
x <- seq(0, 2 * pi, length.out = 100)

plot_ly() %>%
  add_trace(x = x, y = sin(x), mode = 'lines', name = 'Seno') %>%
  add_trace(x = x, y = cos(x), mode = 'lines', name = 'Cosseno') %>%
  layout(
    title = 'Comparação: Seno e Cosseno',
    xaxis = list(title = 'Ângulo (radianos)'), 
    yaxis = list(title = 'Valor'),
    showlegend = TRUE
  )
```
:::

::: {.g-col-6}

```{r, eval=FALSE, message=FALSE, warning=FALSE}
library(plotly)

# Valores de x
x <- seq(0, 2 * pi, length.out = 100)

plot_ly() %>%
  add_trace(x = x, y = sin(x), mode = 'lines', name = 'Seno') %>%
  add_trace(x = x, y = cos(x), mode = 'lines', name = 'Cosseno') %>%
  layout(
    title = 'Comparação: Seno e Cosseno',
    xaxis = list(title = 'Ângulo (radianos)'), 
    yaxis = list(title = 'Valor'),
    showlegend = TRUE
  )
```

:::

:::

</div>

<div class="mat-fundo2"> <!--modifica para cada área-->

**Sugestões:**

|       Experimente modificar o gráfico, usando/substituindo alternativamente os comandos abaixo no trecho de código:

```{r, eval =FALSE}

```

</div>

\

<!-- #########  TENDÊNCIA CENTRAL E HISTOGRAMA ########## -->

<div class="mat-fundo">  <!--modifica para cada área-->

## Tendência central: média e mediana

::: {.grid}

::: {.g-col-6}

```{r, echo=FALSE}
library(plotly)

# Dados de exemplo
set.seed(123)
data <- rnorm(100, mean = 50, sd = 10)

# Estatísticas
mean_val <- mean(data)
median_val <- median(data)

plot_ly() %>%
  add_trace(x = data, type = 'histogram', name = 'Distribuição', opacity = 0.6) %>%
  add_trace(x = c(mean_val, mean_val), y = c(0, 15), mode = 'lines', name = 'Média', line = list(color = 'red')) %>%
  add_trace(x = c(median_val, median_val), y = c(0, 15), mode = 'lines', name = 'Mediana', line = list(color = 'blue')) %>%
  layout(title = 'Tendência Central',
         xaxis = list(title = 'Valores'),
         yaxis = list(title = 'Frequência'),
         showlegend = TRUE)
```
:::

::: {.g-col-6}

```{r, eval=FALSE, message=FALSE, warning=FALSE}
library(plotly)

# Dados de exemplo
set.seed(123)
data <- rnorm(100, mean = 50, sd = 10)

# Estatísticas
mean_val <- mean(data)
median_val <- median(data)

plot_ly() %>%
  add_trace(x = data, type = 'histogram', name = 'Distribuição', opacity = 0.6) %>%
  add_trace(x = c(mean_val, mean_val), y = c(0, 15), mode = 'lines', name = 'Média', line = list(color = 'red')) %>%
  add_trace(x = c(median_val, median_val), y = c(0, 15), mode = 'lines', name = 'Mediana', line = list(color = 'blue')) %>%
  layout(title = 'Tendência Central',
         xaxis = list(title = 'Valores'),
         yaxis = list(title = 'Frequência'),
         showlegend = TRUE)
```

:::

:::

</div>

<div class="mat-fundo2"> <!--modifica para cada área-->

**Sugestões:**

|       Experimente modificar o gráfico, usando/substituindo alternativamente os comandos abaixo no trecho de código:

```{r, eval =FALSE}

```

</div>

\


<!--  ############ SUPERFÍCIE E VOLUME DE ESFERA #############-->

<div class="mat-fundo">

## Comparação: área superficial e volume de uma esfera (EM13MT05)

::: {.grid}

::: {.g-col-6}

```{r, echo=FALSE}
library(plotly)

plot_ly() %>%
  add_trace(x = 1:10, y = 4 * pi * (1:10)^2, mode = 'lines+markers', name = 'Superfície') %>%
  add_trace(x = 1:10, y = (4/3) * pi * (1:10)^3, mode = 'lines+markers', name = 'Volume') %>%
  layout(
    title = 'Superfície e Volume de uma Esfera',
    xaxis = list(title = 'Raio'), 
    yaxis = list(title = 'Valor')
  )
```
:::

::: {.g-col-6}

```{r, eval=FALSE, message=FALSE, warning=FALSE}
library(plotly)

plot_ly() %>%
  add_trace(x = 1:10, y = 4 * pi * (1:10)^2, mode = 'lines+markers', name = 'Superfície') %>%
  add_trace(x = 1:10, y = (4/3) * pi * (1:10)^3, mode = 'lines+markers', name = 'Volume') %>%
  layout(
    title = 'Superfície e Volume de uma Esfera',
    xaxis = list(title = 'Raio'), 
    yaxis = list(title = 'Valor')
  )
```

:::

:::

</div>

<div class="mat-fundo2">

**Sugestões:**

|       Experimente modificar o gráfico, usando/substituindo alternativamente os comandos abaixo no trecho de código:

```{r, eval =FALSE}

x = 1:100
y = 1:100 # aumenta o no. de pontos em 10 vezes
```

</div>

\

<!--  ############ REGRESSÃO LINEAR #############-->

<div class="mat-fundo">

## Regressão linear (EM13MT10)

::: {.grid}

::: {.g-col-6}

```{r, echo=FALSE}
library(plotly)

dados <- function(ruido_func) {
  set.seed(123)
  x <- seq(0, 5, length.out = 50)
  desvio <- 2 * x + 5 + rnorm(50, 0, ruido_func)
  y_esperado <- predict(lm(desvio ~ x), data.frame(x = x))
  list(x = x, desvio = desvio, y_esperado = y_esperado)
}

plot_ly() %>%
  add_trace(x = dados(1)$x, y = dados(1)$desvio, mode = 'markers', type = "scatter", name = "Dados") %>%
  add_trace(x = dados(1)$x, y = dados(1)$y_esperado, mode = 'lines', type = "scatter", name = "Linha de Regressão") %>%
  layout(
    title = 'Regressão Linear',
    xaxis = list(title = 'X'), yaxis = list(title = 'Y'),
    sliders = list(list(
      currentvalue = list(prefix = "Desvio: "),
      steps = lapply(seq(0, 5, 1), function(sd_value) {
        list(label = as.character(sd_value),
             args = list(list(y = list(dados(sd_value)$desvio, dados(sd_value)$y_esperado))))
      })
    ))
  )
```
:::

::: {.g-col-6}

```{r, eval=FALSE, message=FALSE, warning=FALSE}
library(plotly)

dados <- function(ruido_func) {
  set.seed(123)
  x <- seq(0, 5, length.out = 50)
  desvio <- 2 * x + 5 + rnorm(50, 0, ruido_func)
  y_esperado <- predict(lm(desvio ~ x), data.frame(x = x))
  list(x = x, desvio = desvio, y_esperado = y_esperado)
}

plot_ly() %>%
  add_trace(x = dados(1)$x, y = dados(1)$desvio, mode = 'markers', type = "scatter", name = "Dados") %>%
  add_trace(x = dados(1)$x, y = dados(1)$y_esperado, mode = 'lines', type = "scatter", name = "Linha de Regressão") %>%
  layout(
    title = 'Regressão Linear',
    xaxis = list(title = 'X'), yaxis = list(title = 'Y'),
    sliders = list(list(
      currentvalue = list(prefix = "Desvio: "),
      steps = lapply(seq(0, 5, 1), function(sd_value) {
        list(label = as.character(sd_value),
             args = list(list(y = list(dados(sd_value)$desvio, dados(sd_value)$y_esperado))))
      })
    ))
  )
```

:::

:::

</div>


<div class="mat-fundo2">

**Sugestões:**

|       Experimente modificar o gráfico, usando/substituindo alternativamente os comandos abaixo no trecho de código:

```{r, eval =FALSE}

lenght.out = 50 # aumenta o no. de pontos pra visualizar melhor o espalhamento

lapply(seq(0, 50, 1) # aumenta o no. de desvios-padrão, para se visualizar o valor de sua influência no espalhamento dos pontos (veja que acima de 3 desvios-padrão o espalhamento fica muito grande, e com pouca alteração).

lapply(seq(0, 3, 0.1) # altera o controle deslizante, pra se visualizar o espalhamento de forma mais suave até o valor de 3 desvios-padrão
```

</div>

